【裁判字號】    90,台簡抗,39
【裁判日期】    900726
【裁判案由】    給付票款
【裁判全文】
最高法院民事裁定                                  九十年度台簡抗字第三九號
    再 抗告 人  甲○○
    訴訟代理人  江淑卿律師
右再抗告人因與相對人傳展興業股份有限公司間請求給付票款事件，對於中華民國九
十年三月二十三日台灣台北地方法院合議庭裁定（九十年度簡抗字第一三號），提起
再抗告，本院裁定如左：
    主  文
原裁定廢棄，應由台灣台北地方法院更為裁定。
    理  由
本件原法院將民國九十年一月五日台灣台北地方法院台北簡易庭（下稱台北簡易庭）
八十八年北簡字第一○○四九號裁定廢棄，無非以：民事訴訟法第二百三十二條第一
項所謂「顯然錯誤」，乃指判決中所表示者與法院本來之意思顯然不符者而言，且須
該項錯誤一見即明者始足當之，若尚須調查闡明辯論者，即非該條所謂顯然錯誤。又
參諸最高法院七十三年六月二十三日第一次民事庭會議決定事項：「原判決如有誤寫
誤算或其他類此顯然錯誤情形，其錯誤足以影響判決結果時，由本院廢棄原判決發回
更審。如其錯誤並不影響判決結果，得由本院判決理由中予以註明，毋庸發回。」，
及司法院大法官會議釋字第四十三號解釋意旨、最高法院七十一年二月九日刑事庭會
議決議：「刑事裁判正本送達後，發現正本與原本不符時，如係正本記載之主文（包
括主刑及從刑）與原本記載之主文不符，而影響全案情節及判決之本旨者，不得以裁
定更正之，應重行繕印送達，上訴期限另行起算。至若正本與原本不符之情形，如僅
係文字誤寫而不影響於全案情節與判決本旨者，得以裁定更正之。」，本此見解，如
其錯誤，非僅文字誤寫，而有影響於全案情節與判決之本旨者，雖屬正本錯誤，亦不
得僅以裁定更正之。查台北簡易庭於八十九年八月十六日所為裁定，其主文第一項載
「原告之訴駁回」與理由欄二載「本件原告起訴僅繳納部分裁判費……」及理由欄三
載「……其訴不能認為合法，應予駁回。」並非載明「本件原告追加之訴未據繳納裁
判費」、及「其追加之訴不能認為合法，應予駁回。」，尚難謂有「顯然錯誤」之情
事。該簡易庭依職權於九十年一月五日將上開裁定主文更正為「原告追加之訴駁回」
及理由欄三更正為「其追加之訴不能認為合法」，業已影響於全案情節與判決之本旨
，揆諸前揭說明，因其八十九年八月十六日裁定正本已於八十九年八月二十一日送達
於兩造，並於兩造未在法定期限內提起抗告時，即告確定，而具形式確定力，為裁判
之法院自應受拘束，縱事後發現原本與正本不符，亦不得任意自為裁定更正。則台北
簡易庭復於九十年一月五日對於已確定之裁定再為更正之裁定，於法自有未合，為其
論據。
按判決或裁定如有誤寫、誤算或其他類此之顯然錯誤者，法院得隨時或依聲請以裁定
更正之；其正本與原本不符者亦同，民事訴訟法第二百三十二條第一項、第二百三十
九條定有明文。查台北簡易庭於九十年一月五日之更正裁定載明：本件判決（應係「
裁定」之誤）正本主文第一項記載「原告之訴駁回」，應更正為「原告追加之訴駁回
」，又理由欄第三項原記載「其訴不能認為合法」部分，應更正為「其追加之訴不能
認為合法」。則該裁定原本究作如何記載﹖正本與原本是否確有不符之處﹖原法院並
未查明。茍該裁定之正本與原本確有不符之處，即見正本所表示者與法院本來之意思
顯然不符，依民事訴訟法第二百三十九條準用同法第二百三十二條第一項之規定是否
不得以裁定更正之﹖已非無疑。且台北簡易庭所為「原告之訴駁回」裁定，於八十九
年八月二十一日送達於再抗告人之裁定正本，其收受者係黃秋雄律師，並非再抗告人
所委任之訴訟代理人江淑卿律師，有送達證書可稽（見台北簡易庭卷第二三○頁），
倘其送達尚非合法，該裁定是否已確定而具有形式上之確定力﹖原裁定法院台北簡易
庭是否仍不得於更正後再為送達？亦非無研求之餘地。抗告意旨指摘原裁定不當，求
予廢棄，非無理由。另再抗告人之訴訟代理人江淑卿律師於九十年一月八日言詞辯論
時，所稱請求退還追加部分之裁判費，究竟其真意如何？是否為追加之訴部分之撤回
？又該更正裁定究於何時送達相對人？卷內似無送達證書可資佐證。則相對人對該更
正裁定聲明異議（抗告）是否合法？案經發回，宜併注意及之。
據上論結，本件再抗告為有理由，依民事訴訟法第四百九十二條第二項，裁定如主文
。
中      華      民      國     九十     年      七      月    二十六    日
                              最高法院民事第七庭
                                  審判長法官  蘇  茂  秋
                                        法官  徐  璧  湖
                                        法官  朱  建  男
                                        法官  曾  煌  圳
                                        法官  李  慧  兒
      右正本證明與原本無異
                                              書  記  官
中      華      民      國     九十     年      八      月      九      日


司法院資訊處製作；財團法人民間司法改革基金會備份。
